臺灣臺中地方法院民事簡易判決
110年度豐簡字第451號
原      告  日盛國際商業銀行股份有限公司

法定代理人  黃錦瑭  
訴訟代理人  賴科文  
            孫聖淇  
            楊富傑  
被      告  陳聰茂  
            陳呂阿西
            陳明宏  
            陳福添  
            陳妙英  
上列當事人間請求撤銷遺產分割登記事件，本院於民國110年10
月5日言詞辯論終結，判決如下：
    主    文
原告之訴駁回。
訴訟費用新臺幣2,760元，由原告負擔。
    事實及理由
壹、程序事項：
    被告陳呂阿西、陳明宏經合法通知，未於言詞辯論期日到場
    ，核無民事訴訟法第386條各款所列情形，應依原告之聲請
    ，由其一造辯論而為判決。
貳、實體事項：　　
一、原告主張：緣原告與被告陳聰茂間債權債務關係，業經取得
    鈞院所核發107年度司執字第119624號債權憑證在案，被告
    陳聰茂尚積欠原告新臺幣（下同）254,046元，及其中243,0
    24元自民國95年2月26日起至清償日止，按年息百分之20計
    算之利息，並按月加計900元之違約金。嗣經原告查得訴外
    人即被繼承人陳文清於102年7月14日死亡，遺有如附表編號
    1、2所示之不動產（下稱系爭不動產）及編號3、4所示之動
    產，被告等5人均未拋棄繼承，即取得系爭遺產之公同共有
    權利，然被告陳聰茂卻與其餘被告協議將系爭不動產歸於被
    告陳呂阿西、陳福添、陳明宏、陳妙英等4人取得，並辦理
    分割遺產登記，足認被告陳聰茂確有將繼承取得系爭不動產
    之公同共有權無償讓與予其餘被告，而減少被告陳聰茂之積
    極財產，並害及原告之債權實現。為此，爰依民法第244條1
    項、第244條第4項規定，訴請撤銷被告間之債權行為及所有
    權移轉行為，並塗銷所有權移轉登記等語。並聲明：1.被告
    陳聰茂及陳呂阿西等4人間就附表所示於102年11月6日所為
    遺產分割協議之債權行為，及附表所示不動產於102年11月8
    日所為分割繼承之物權行為，均應予撤銷。2.被告陳呂阿西
    、陳福添、陳明宏、陳妙英應將附表所示不動產於102年11
    月8日所為之分割繼承登記予以塗銷。
二、被告則以：
　㈠被告陳聰茂、陳福添、陳妙英部分：
　　遺產之分割係父親即被繼承人陳文清之遺願，當初有考量對
    父親付出及照顧比較多的分到遺產，且陳文清之現金幾乎都
    被被告陳聰茂花掉，故系爭不動產才由其他兄弟姐妹分配，
    且分配到系爭不動產的人，也要繳納系爭不動產之貸款，因
    被告陳聰茂手頭較緊，沒有辦法支付貸款，陳文清基於上開
    考量，始決定由其他兄弟姐妹分得系爭不動產等語。並聲明
    ：原告之訴駁回。
　㈡被告陳呂阿西、陳明宏部分：
　　被告陳呂阿西、陳明宏未於言詞辯論期日到場，亦未提出書
    狀作何聲明或陳述。
三、本院得心證之理由：
　㈠本件原告主張被告陳聰茂積欠其債務未清償，而被繼承人即
    陳文清死亡後遺有系爭遺產，由被告等人繼承，經被告等為
    協議分割遺產，約定系爭不動產由被告陳呂阿西、陳福添、
    陳明宏、陳妙英繼承，並辦理繼承登記移轉等情，業據原告
    提出臺灣臺中地方法院107年度司執字第119624號債權憑證
    、臺中市潭子區工區段474地號土地，及同段315建號建物即
    建物門牌臺中市○○區○○街000號第一、二類登記謄本、地籍
    異動索引、被告陳聰茂108年度綜合所得稅各類所得資料清
    單、全國財產稅總歸戶財產查詢清單、本院家事法庭函、被
    告陳聰茂戶籍謄本等件為證，並有本院依職權調閱之臺中市
    雅潭地政事務所102年11月6日收件之普登字第102720號土地
    登記申請書、遺產分割協議書、被繼承人陳文清繼承系統表
    等相關資料在卷可參，堪信上情為真實。
  ㈡按債務人所為之無償行為，有害及債權者，債權人得聲請法
    院撤銷之；債務人所為之有償行為，於行為時明知有損害於
    債權人之權利者，以受益人於受益時亦知其情事者為限，債
    權人得聲請法院撤銷之，民法第244條第1、2項分別定有明
    文。次按民法第244條第1項及同條第2項係分別以無償行為
    及有償行為作為規範之對象，二者撤銷之法定要件並不相同
    。而上開所謂無償或有償行為，係以債務人與第三人間之行
    為有無互為對價關係之給付為其區別標準（最高法院101年
    度台上字第498號判決意旨參考）。就共同繼承人間所為之
    遺產分割協議，其評價上究屬無償行為抑或有償行為，不能
    僅以單一繼承人是否放棄取得遺產為斷，仍應綜合斟酌該繼
    承人放棄取得遺產之原因。概被告間分割協定，係被告間基
    於繼承人之身分關係，就被繼承人所遺之權利義務相互為協
    定後，再分配不動產之權利，為多數繼承人之共同行為，徵
    諸一般社會常情，往往會考量被繼承人生前意願，繼承人對
    被繼承人之貢獻，有無扶養之事實，家族成員間之感情，被
    繼承人對各繼承人生前已給與之財產，承擔祭祀義務等諸多
    因素，始能達成遺產之分割協定。又如僅因欠債之人未受遺
    產分配，即推認系爭遺產分割協議為無償行為，則將使繼承
    人分配遺產之際，僅因繼承人中之一中或數人有積欠債務，
    即無法考量被繼承人之遺願、父母子女關係及日後扶養義務
    之履行等因素，而僅能機械式之按應繼分分配遺產，否則即
    有受債權人日後撤銷協議之風險，此顯過度箝制繼承人處分
    遺產之自由；民法第244條所定撤銷權之立法目的，乃在保
    全債務人原有債權清償力，非在使債務人增加其清償力，債
    務人原有之清償力如因有償或無償行為致積極財產減少而有
    害債務人之清償力時，始准其債權人行使撤銷權撤銷有害之
    行為，故債權人應以債務人個人財產為其信賴之基礎，其對
    債務人之被繼承人之期待，顯難有保護之必要。
　㈢經查，本件被繼承人陳文清死亡後留有如附表所示遺產，經
    繼承人全體同意系爭不動產由被告陳呂阿西、陳福添、陳明
    宏、陳妙英繼承，此乃因考量陳文清皆由被告陳聰茂以外之
    其他兄弟姐妹照顧及付出，且陳文清大部分之現金幾乎都被
    被告陳聰茂花掉，又繼承系爭不動產者，須繳納系爭不動產
    之貸款，被告陳文聰無能力支付此筆費用，故陳文清向被告
    等表示要將系爭不動產過戶予被告陳聰茂以外之其餘被告，
    被告等皆同意被繼承人之意願，是被告間始達成對被繼承人
    之財產所為最為有利之協議，並非因為要不利於被告陳聰茂
    之債權人而為此分割協議，且該系爭不動產本即非屬被告陳
    聰茂所有，被告陳文清同意該遺產由被告陳呂阿西、陳福添
    、陳明宏、陳妙英繼承，亦非為逃避其債權人之追償，是被
    告等人係基於繼承人之身分所為對繼承遺產之分配協議行為
    ，誠非無對價關係之無償行為，堪以認定。原告如認該分割
    遺產之協議有積極之民法244條第1項規定故意為無償行為，
    而有害原告之債權情事，即應負積極之舉證責任，不得僅以
    被告陳聰茂未為繼承權之拋棄又未實際繼承遺產，即推認被
    告陳聰茂因身分而未繼承遺產行為即為有害原告債權之行為
    。原告既未能舉證以實其說，所為主張被告等人間之遺產分
    割協議為被告陳聰茂之無償行為而有害原告債權，即無理由
    ，應予駁回。
  ㈣至原告主張被告間就如附表編號3、4所示財產之遺產分割協
    議應予撤銷部分，惟按，當事人主張有利於己之事實者，就
    其事實有舉證之責任，民事訴訟法第277條定有明文。又民
    事訴訟如係由原告主張權利者，應先由原告負舉證之責，若
    原告先不能舉證，以證實自己主張之事實為真實，則被告就
    其抗辯事實即令不能舉證，或其所舉證據尚有疵累，亦應駁
    回原告之請求。茲查，就如附表編號3、4所示遺產之分配，
    未見諸在102年11月6日之遺產分割協議，此有卷附之遺產分
    割協議書可參，則被告間就此部分之遺產，是否存有分割協
    議，實非明確，本件原告既未能舉何事證資料以證明被告間
    就如附表編號3、4所示之財產有何遺產分割協議，則原告請
    求撤銷此部分之債權行為，尚無可採。參以被告間就繼承之
    遺產分配係基於前述之考量而為分割協議，則原告此部分之
    主張亦非可採，併予敘明。
四、從而，原告依民法第244條第1項、第4項，請求撤銷被告間
    就附表所示所為遺產分割協議之債權行為、分割繼承登記之
    移轉行為，及被告陳呂阿西、陳福添、陳明宏、陳妙英應塗
    銷系爭不動產所為之分割繼承登記等，均為無理由，應予駁
    回。
五、本件事證已臻明確，兩造其餘攻擊防禦方法及所舉證據，經
    審酌結果，與本件判決結論均無影響，爰不一一論述，附此
    敘明。
六、據上論結，本件原告之訴為無理由，依民事訴訟法第436條
    第2項、第385條第1項前段、第78條，判決如主文。
中　　華　　民　　國　　110 　年　　10　　月　　29　　日
　                豐原簡易庭    法  官  廖弼妍
如不服本判決，應於送達後20日內，向本院提出上訴狀並表明上
訴理由，如於本判決宣示後送達前提起上訴者，應於判決送達後
20日內補提上訴理由書（須附繕本）。如委任律師提起上訴者，
應一併繳納上訴審裁判費。
以上為正本係照原本作成。
中　　華　　民　　國　　110 　年　　10　　月　　29　　日
                                書記官  陳貴卿
附表：
編號 種類         財產所在地或名稱 權利範圍  1 土地 臺中市潭子區工區段474地號  1/1  2 建物 臺中市潭子區工區段315建號 門牌號碼：臺中市○○區○○街000號  1/1  3 存款 潭子郵局活儲195,140元   4 存款 臺灣企銀潭子分行活儲56,148元